【裁判字號】    88,訴,2008
【裁判日期】    900417
【裁判案由】    重利
【裁判全文】
臺灣高雄地方法院刑事判決                        八十八年度訴字第二八號
    公  訴  人  臺灣高雄地方法院檢察署檢察官
    被      告  己○○
    選任辯護人  李慶榮律師
    被      告  庚○○
    共      同  蘇精哲律師
    選任辯護人  徐建光律師
右列被告因重利案件，經檢察官提起公訴（八十八年度偵字第一九二七一號），本院
判決如左：
    主  文
己○○、庚○○均無罪。
    理  由
一、公訴意旨略以︰被告己○○與被告庚○○共同基於常業之犯意，自民國八十八年
    一、二月間起，由庚○○連續在台灣新聞報、自由時報及台灣時報刊登「支票融
    資、別家借不到、我們肯定借」之廣告，並以0000000號電話為連絡工具
    ，將現款借予急須用款之丙○○、戊○○、甲○○、乙○○及丁○○等不特定多
    數人，除預扣利息外，並收取月息三分至三十分不等與原本顯不相當之利息，嗣
    於八十八年七月三十日上午七時許，為警查獲，因認被告等涉犯刑法第三百四十
    五條之常業重利罪嫌。
二、按犯罪事實應依證據認定之，無證據不得推定其犯罪事實，刑事訴訟法第一百五
    十四條定有明文。又按刑事訴訟法上所謂認定犯罪事實之證據，係指足以認定被
    告確有犯罪行為之積極證據而言，如未能發現相當證據或證據不足以證明，自不
    能以推測或擬制之方法，以為裁判基礎，最高法院二十九年上字第三一○五號及
    同院四十年台上字第八十六號分別著有判例，此亦為刑法論理中「罪疑唯輕原則
    」之具體表現；復按被害人所述被害情形如無瑕疵可指，而就其他方面調查又與
    事實相符，則其供述固可採為判決基礎（最高法院三十二年度上字第六五七號及
    五十二年度台上字第一三○○號判例要旨參照），無論直接證據或間接證據，其
    為訴訟上證明，須於通常一般人均不至於有所懷疑，而得確信其為真實之程度者
    ，始得據之為有罪之認定，倘其證明尚未達此一程度，而有合理性懷疑之存在時
    ，即無從為有罪之認定，若不能證明被告犯罪者，應諭知無罪之判決，刑事訴訟
    法第三百零一條第一項定有明文，合先敘明。次按刑法第三百四十四條重利罪成
    立之要件為（一）乘人急迫，輕率或無經驗，貸以金錢或其他物品，（二）取得
    與原本顯不相當之重利。在第一條件，係指明知他人出於急迫、輕率或無經驗，
    而利用機會故為貸與，在第二條件，係指就原本利率、時期核算及參酌當地之經
    濟狀況，較之一般債務之利息，顯有特殊之超額者而言。此項犯罪，固須對於特
    定人為之，始能成立。至若明知社會上有因急迫而舉債濟急，及因輕率或無經驗
    而從事舉債之情形，預定苛刻條件，一俟他人告貸，藉以博取重利為常業者，雖
    非對於特定人乘機利用，不能謂非對於一般人具有犯罪之概括故意，則其犯有前
    項法條所載情事，即應論以同法第三百四十五條之罪（最高法院二十七年上字第
    五二○號判例）。
三、公訴人認被告己○○、庚○○涉有常業重利之犯行，無非係以證人丙○○、戊○○、甲○○、乙○○及丁○○有於警訊時供稱在八十八年三、四、五月間，分別
    向被告借貸二萬元至三十萬元不等之金額，並支付月息三分至三十分不等之利息
    等事實，並查扣有簿冊、支票、本票等證物，惟訊據被告庚○○固坦承有借款予
    上述證人，惟堅決否認有收取不相當之利息，辯稱：僅收取月息約二至三分之利
    息等語。而訊據被告己○○則堅決否認有何重利犯行，辯稱：借款之事係庚○○
    一人所為，其並不知情等語。經查︰
  (一)證人丙○○於警訊時雖陳稱：打電話向一名徐先生借二萬元，利息為十天還二千
    元，共繳二萬多元之利息，於八十八年七月二十八日又到期，己○○就到高雄市
    苓雅區○○街四十五號之一收取利息等語。而證人戊○○於警訊時稱：伊於八十
    八年七月二十三日打電話向庚○○借款二十萬元；言明每借二十萬元，十天算一
    次利息，每次利息一萬二千元等語。另證人甲○○則稱：伊於三月初開始向他們
    借三次，每次十萬元、十二萬元不等；每十日為一期，簽寫支票抵押，每一期四
    十分計算等語。又證人乙○○證稱：伊於八十八年四月十九日向己○○借三十五
    萬元，十天為一期，借了二期，實拿二十六萬元，另於五月十日借了三十五萬元
    ，隔了五天借了十五萬元，再隔五天再借十五萬元；是在伊公司內向己○○借錢
    等語。而證人丁○○亦稱：伊於八十八年六月向被告二人借款十萬元；以每十天
    為一期，利息三千元等語。（見警訊筆錄）是證人固均於警訊時陳稱有向被告二
    人借錢，並繳交月息九分至四十分不等與原本顯不相當之利息。惟證人丙○○、
    戊○○、甲○○、乙○○及丁○○等於偵訊時則又分別證稱：「（丙○○）借二
    次，於八十八年五、六月間借二萬元，第二次也借二萬元，扣除一千元利息，我
    開二萬元支票給她，一個月到期還她，期間我曾還部份本金，她就會扣掉部份之
    利息，是在茶行拿錢的。茶行是庚○○經營。」「（戊○○）我於八十八年三月
    間借二次，第一次二十萬元，第二次十萬元，第一次扣六千元利息，第二次扣三
    千元，我開一張支票給她兌現，我是向庚○○接洽的。」「（甲○○）我於八十
    八年四、五月間借三、四次，有十萬元、十二萬元、十五萬元，扣三分利息錢，
    我開一個月支票給她兌現，我是向庚○○借的。」「（丁○○）八十八年五月借
    十萬元，她付我九萬七千元，我開一個月支票十萬元給她兌現，中途沒付利息，
    我是向庚○○借的。」「（乙○○）第一次借三十萬元，於八十八年四月間借的
    ，實拿三十萬元，十天利息連本金三十三萬六千元，分三張票，我只借十天，第
    二次於八十八年四、五月間我分別借十五萬元、十五萬元、三十五萬元，我都借
    十天，十五萬元部份利息十天算二十分，十五萬元及三十萬元計息算十二分，都
    是借十天或二十天。」「錢都是我打電話過去時，對方叫人拿到我公司給我的。
    」（見偵查卷第三十五頁反面至三十七頁）比照證人於警訊時與偵訊時所述之計
    息期間、利率、貸與人均有不同，且除證人乙○○外，均係表明係向被告庚○○
    所借，是渠等前後指述已非一貫，證言既有瑕疵，已難作為不利被告之唯一證據
    。惟依此等證人所言及被告庚○○所供述可肯認者即證人應均有向被告庚○○借
    款。
  (二)參以證人丁○○於本院調查時則證稱：「八十八年五月份向鍾淑惠借十萬元，己○○不知情，我跟鍾淑惠拜託借十萬元用為賭債之關係，她拿給我九萬七千元，
    我開我自己的支票給她，是高新銀行付款，我開三張支票，分別為三萬元、三萬
    元、四萬元。」「一個月就還了。」（見本院八十九年一月二十一日訊問筆錄）
    另證人丁○○亦證稱：「我向鍾淑惠在八十八年五、六月間借過二次，我透過丁○○才認識鍾淑惠，我沒有見過己○○，我每次向她借過一、二萬元。利息計算
    是向她借錢時開我的支票二張，借二萬元，開一萬一千五百元支票一張，另一張
    一萬元給鍾淑惠，支票皆開一個月到期，如果支票到期無法還錢，就請她延後把
    支票軋進去，我就補貼利息二百元給她。」（見本院八十九年三月一日訊問筆錄
    ），至於證人乙○○則證稱：「我有向人借錢。是以電話聯絡，後來有二個年輕
    人拿錢給我，但不是這二位被告」「（問對方如何向你收錢？）我當時同時向二
    、三個地方借錢，我也搞不清楚。」「對於己○○和庚○○的這二個名字我完全
    陌生。之前所稱姓王及阿玉並非指被告，在檢察官所說可能是因為向二、三個地
    方借錢，所以搞混。」「那是一位小姐接的電話，我也不記得了。因為這一、二
    年來我有精神上的疾病。」（見本院九十年四月四日審判筆錄）亦表明不認識被
    告己○○，且所稱借錢所付之利息約為月息三分至七分半不等，是縱認證人均向
    被告庚○○支付月息三分至七分半不等之利息，而比法定週年利率還高，惟參酌
    我國現今之經濟狀況及社會上一般短期借款之利息給付額度，並未有特殊之超額
    者，且有關民營當舖之月息利率亦達九分（參閱內政部警政署八十四年四月二十
    一日八四警署刑偵字第六八八九號函）。從而，被告貸與他人金錢，雖係出於賺
    取利息之意，惟亦不能僅因其所收取之利息超過法定週年利率之事實，而認其有
    重利之行為，是被告鍾淑惠所收取之利息既尚非與原本顯不相當，即難概以重利
    罪相繩。
  (三)另查本案雖另查扣有帳冊、支票、本票、國民身分證、公司營利登記證、土地及
    建物所有權狀等證物，而得佐證被告鍾淑惠有貸放金錢之事實，惟如前所述，被
    告鍾淑惠對有貸與他人金錢，以賺取利息之事實，並未否認，惟其貸放金錢所收
    取之利息，尚非與原本顯不相當，已如前述，則被告鍾淑惠將金錢貸放予人之時
    ，收取借款人所開立之支票、本票等以為日後支付款項之用，自亦尚不得依此遽
    認被告有重利之行為。
  (四)是本件除證人嗣已否認之警、偵訊供述外，對於貸與款項之人是否包含有被告己○○，又被告鍾淑惠所貸與之款項，是否有收取與原本顯不相當之利息，實無法
    僅依查扣之支票、本票等證物為證明，是自無法因此而遽認被告有何重利犯行，
    此外，復查無其他證據足認被告二人有重利之犯行，揆諸首揭條文及說明，即自
    應為被告無罪判決之諭知。公訴意旨認被告涉有常業重利罪嫌部分，因被告重利
    犯行不能證明，遑論有何常業重利犯行，末此敘明。
四、據上論斷，應依刑事訴訟法第三百零一條第一項，判決如主文。
中      華民      國      九十      年      四      月    十六    日
                                  臺灣高雄地方法院刑事第四庭
                                      法  官  楊  國  祥
右正本證明與原本無異。
如不服本判決，應於判決送達後十日內，向本院提出上訴狀。
                                      書記官  陳  怡  真
中    華    民    國    九十      年       四      月        十七      日


司法院資訊處製作；財團法人民間司法改革基金會備份。
